臺灣高等法院刑事判決　　　　　　　　　　　　　九十一年度上訴字第二一三號
　　上　訴　人　臺灣板橋地方法院檢察署檢察官
　　被　　　告　甲○○
右上訴人，因被告偽造文書等案件，不服台灣板橋地方法院九十一年度訴字第七六八
號，中華民國九十一年六月四日第一審判決（起訴案號：台灣板橋地方法院檢察署九
十一年度偵字第五八一號），提起上訴，本院判決如左：
    主  文
原判決撤銷。
甲○○連續意圖為自己不法之所有，以詐術使人將本人之物交付，處有期徒刑拾月，
緩刑參年。
    事  實
一、甲○○明知其因受他人倒債致經濟已生週轉不靈，趁乙○○於民國八十九年四月
    間及同年十月間，在台北縣蘆洲市○○路九十五號召集民間互助會時，竟基於意
    圖為自己不法所有之概括犯意，隱瞞其財務已陷困境之狀況，向乙○○佯稱其欲
    參加乙○○所召集如附表一所示之互助會，使乙○○陷於錯誤而同意其參與；詎
    其入會後，旋於如附表二所示之時間，以附表二所示之標息，參加競標，並標得
  如附表二所示之金額。嗣甲○○自九十年五月起，即未再繳交死會之會款。乙○
    ○方知受騙。
二、案經乙○○訴由台灣板橋地方法院檢察署檢察官偵查起訴。
    理  由
甲、有罪部分
一、訊據被告甲○○固供承參加附表一所示之互助會及於附表二所示之時間，以附表
    二所示之標息標會之事實，惟矢口否認詐欺犯行，辯稱：伊沒有詐欺之犯意，伊
    是週轉不過來才倒會云云。經查：
  (一)被告確有參加附表一所示之互助會，並以附表二所示時間、標息，標得會款，且
    自九十年五月起即未再繳交會款之事實，業據告訴人乙○○於偵查（詳見偵查卷
    第十四頁、十五頁、十八頁、二十六頁）及原審（第二三頁、二四頁）指訴綦詳
    ，並有互助會單二紙在卷（見偵查卷第四頁、五頁）。告訴人於原審中，法官問
    ：為何讓被告在前幾期就標走好幾會？答：她說她有困難，需要週轉（詳見原審
    卷第二四頁）。
  (二)被告於偵查中供稱：伊參加互助會時，在從事賣水煎包生意，在車站賣，一天賺
    二、三千元，伊先生沒有工作，伊小孩有在賺錢，但沒有給伊錢，一個月開銷約
    一、二萬元，伊每個月大概做生意一、二十天，每個月賺三、四萬元，但前提是
    要在車站旁，標會的錢用在人家欠伊的錢，伊貼下去了，是五月份開始沒有繳會
    錢（詳見偵查卷第二六頁、二七頁）。又於本院供稱：八十九年當時家裡沒有財
    產，伊被人家倒四會，也向錢莊借錢來還伊欠人家的錢，伊就標這些錢來週轉（
    詳見本院卷第二三頁、二四頁）。另於原審提出其於八十八年間、八十九年一月
    間，被倒債共計一百五十五萬六千元之支票及本票影本憑證（見原審卷第五一至
    五五頁）。
  (三)綜上：依被告右揭供述，可見被告於參加附表一所示之互助會時，其家中並無值
    錢之財產，且被告因被倒債一百五十五萬多元，致週轉顯有困難，準此足徵被告
    參加本件之互助會是為摘東補西，況依被告當時做水煎包生意一個月之收入僅有
    三、四萬元，是被告於附表二所示之時間陸續標取會款後，以其當時之財務狀況
    及每月之所得，除非其能向第三人借得款項，否則其顯難繳交會款，其竟隱瞞財
    務困境而陸續標取會款，可見被告詐欺取財之犯意已灼然明確。再被告要標會時
    雖有對告訴人說「她有困難，需要週轉」，惟因一般參加互助會之人，標會時，
    通常是因需要用錢，故被告對告訴人泛說「有困難，需要週轉」，告訴人自不會
    起疑心，倘被告據實告知其財務狀況，衡情告訴人顯不可能同意其參加本件互助
    會及標取會款，是告訴人顯係因被告之隱瞞而陷於錯誤。又被告詐得之會款如下
    ：附表二編號一是三十一萬一千六百元（因被告於四月參加時有繳交一萬元會款
    給會首，故被告於五月標時，會首繳交一萬元死會之會錢，此一萬元相互抵銷，
    故此一萬元自不屬於詐欺之款項，再被告自身之二會亦不生詐欺之情事，餘活會
    三十八會，會款一萬元扣除標息一千八百元，活會每人繳交八千二百元，以八千
    二百元乘三十八）；附表二編號二是二十九萬二千三百元（即扣除會首、被告自
    身二會及六月之死會，餘三十七活會，七千九百元乘三十七）；附表二編號三是
    四十四萬零一百元（即扣除首、被告自身二會，餘二十七活會，一萬六千三百元
    乘二十七）；附表二編號四是三十九萬五千元（即扣除會首、被告自身二會、方
    繼美一會死會及九十年一月標取會款之死會，餘二十五會活會，一萬五千八百元
    乘二十五）。至被告以標會方式詐得會款後，嗣其雖有繳交會款至九十年四月，
    其繳交之會款，應屬被告詐欺後返還告訴人之部分款項，無礙前揭詐欺金額之認
    定，併此敘明。本件事證明確，被告之犯行堪以認定，自應依法論科。
二、核被告所為，係犯刑法第三百三十九條第一項詐欺取財罪。被告先後多次詐欺取
    財犯行，時間緊接，所犯構成要件相同之罪名，顯係基於概括犯意為之，應依連
    續犯規定論以一罪並加重其刑。原審疏未注意被告當時之財務狀況已陷於週轉不
    靈，遽認被告無罪，尚有未合。是檢察官就此指摘原判決不當，為有理由。原判
    決既有可議，自無可維持，應由本院撤銷改判。爰審酌被告犯罪動機、方法、手
    段、犯罪所得及犯罪之態度等一切情狀，量處如主文第二項所示之刑。查被告前
    於七十三年間，雖曾因傷害案件，被台灣板橋地方法院判處有期徒刑二月，並於
    七十三年四月十七日易科罰金執行完畢，惟之後其即未再受有期徒刑以上刑之宣
    告，此有台灣高等法院被告全國前案紀錄表可憑（見本院卷第十頁、十一頁），
    而被告為本件犯行，肇因於其先遭他人倒債所致，是被告之惡性非重，其經此偵
    審程序，當知警惕，信無再犯之虞，本院因認對被告所宣告之刑，以暫不執行為
    適當，併宣告緩刑參年，以啟自新。
乙、被訴冒方繼美名義行使偽造私文書暨詐欺部分
一、公訴意旨另略以：被告甲○○基於偽造文書及詐欺之概括犯意，明知其未得方繼
    美之授權，竟於八十九年十月間，向告訴人詐稱已得方繼美之同意，並表示方繼
    美欲參加告訴人所召集如附表一編號二所示之互助會，使告訴人陷於錯誤而同意
    渠參與；詎旋於如附表三所示之時間，冒填方繼美之名義暨金額在標單上並將該
    標單交回會首之方式而行使，冒標及詐得如附表三所示之金額，因認被告此部分
    涉犯刑法第二百十六條、第二百十條之行使偽造私文書罪嫌及同法第三百三十九
    條第一項之詐欺罪嫌云云。
二、訊據被告堅詞否認此部分犯行，辯稱︰方繼美因向伊買水煎包而認識，嗣方繼美
    表示欲參加告訴人所召集如附表一編號二所示之互助會，伊始介紹方繼美加入，
    方繼美亦會至伊賣水煎包的攤位將會款交給伊後，由伊轉交告訴人，嗣方繼美於
    八十九年十二月十五日投標前表示欲以四千二百元投標，伊與方繼美均曾打電話
    委託告訴人投標，得標之會款亦已由方繼美取走，伊並無冒方繼美名義標會等語
    。
三、經查：原審以法務部戶役政連結作業系統查詢結果，確有方繼美之個人基本資料
    ，經傳喚後，證人方繼美至原審到庭具結證稱：被告曾經介紹伊參加告訴人所召
    集如附表一編號二所示之互助會，嗣伊有打電話向告訴人說要標會，被告已將得
    標之會款全部交給伊了，嗣於九十年四月間伊所經營之工廠結束營業，所以自九
    十年五月起未再繼續繳納死會會款，且搬到桃園縣龜山鄉居住，伊另外也有參加
    被告所召集的一萬元及二萬元的互助會，隔了幾個月後伊始將會款交給被告，到
    目前為止，尚欠被告約四萬元等語（詳見原審卷第三二至三四頁）。準此，足徵
    被告就此所辯，堪信為真。此外，復查無其他積極證據足資證明被告涉有冒方繼
    美名義參加互助會及冒名標會之情事。是被告此部分被訴行使偽造私文書及詐欺
    取財之犯罪事實，要屬不能證明。惟公訴人認被告此部分被訴之罪嫌與前開有罪
    部分，具有裁判上一罪關係，是此部分，自無庸另為無罪之諭知。原審認被告此
    部分不構成犯罪，核無不當。檢察官上訴指摘原判決此部分不當，請求撤銷改判
    ，為無理由，併此敘明。
據上論斷，應依刑事訴訟法第三百六十九條第一項前段、第三百六十四條、第二百九
十九條第一項前段，刑法第五十六條、第三百三十九條第一項、第七十四條第二款，
罰金罰鍰提高標準條例第一項前段，判決如主文。
本案經檢察官呂光華到庭執行職務。
中    華    民    國      九十一   年      十      月        二十二      日
                            台灣高等法院刑事第二十四庭
                                  審判長法  官  陳  貽  男
                                        法  官  李  世  貴
                                        法  官  陳  憲  裕
右正本證明與原本無異。
不得上訴。
                                        書記官  劉  育  妃
中    華    民    國      九十一    年      十      月      二十三      日
附錄：本案論罪科刑法條全文
刑法第三百三十九條第一項：
意圖為自己或第三人不法之所有，以詐術使人將本人或第三人之物交付者，處五年以
下有期徒刑、拘役或科或併科一千元以下罰金。
附表一：乙○○所召集之互助會
┌──┬───────┬─────┬─────┬────┬───────┐
│編號│互助會起迄日期│ 會員人數 │開標日期  │每期會款│開標地點      │
│    │              │（含會首）│          │（新台幣│              │
│    │              │          │          │）      │              │
└──┴───────┴─────┴─────┴────┴───────┘
┌──┬───────┬─────┬─────┬────┬───────┐
│ 一 │  89.04.15. 至│  四十一  │每月十五日│一萬元  │臺北縣蘆洲市民│
│    │  91.10.15.   │          │上午十時  │        │族路九十五號  │
├──┼───────┼─────┼─────┼────┼───────┤
│ 二 │  89.10.15. 至│  三十    │同右      │二萬元  │同右          │
│    │  92.03.15.   │          │          │        │              │
└──┴───────┴─────┴─────┴────┴───────┘
附表二：甲○○標得之金額
┌──┬────┬───┬────┬───────┬──────────┐
│編號│所屬會別│得標名│開標日期│標  息（新台幣│標   得   金    額  │
│    │（附表一│義人  │        │）            │                    │
│    │之編號）│      │        │              │                    │
├──┼────┼───┼────┼───────┼──────────┤
│ 一 │  一    │  無  │89.05.15│     1800     │三十一萬一千六百元  │
│    │        │      │        │              │                    │
├──┼────┼───┼────┼───────┼──────────┤
│ 二 │  一    │  無  │89.07.15│     2100     │二十九萬二千三百元  │
└──┴────┴───┴────┴───────┴──────────┘
┌──┬────┬───┬────┬───────┬──────────┐
│ 三 │  二    │  無  │89.11.15│     3700     │四十四萬一百元      │
│    │        │      │        │              │                    │
├──┼────┼───┼────┼───────┼──────────┤
│ 四 │  二    │  無  │90.02.15│     4200     │三十九萬五千元      │
│    │        │      │        │              │                    │
└──┴────┴───┴────┴───────┴──────────┘
附表三：
┌──┬────┬───┬────┬───────┬──────────┐
│編號│所屬會別│得標名│開標日期│標  息（新台幣│標   得   金    額  │
│    │（附表一│義人  │        │）            │                    │
│    │之編號）│      │        │             │                    │
├──┼────┼───┼────┼───────┼──────────┤
│ 一 │  二    │方繼美│89.12.15│     4200     │四十六萬六千六百元  │
│    │        │      │        │              │                    │
└──┴────┴───┴────┴───────┴──────────┘
